【裁判字號】    97,婚,40
【裁判日期】    970806
【裁判案由】    履行同居
【裁判全文】
臺灣苗栗地方法院民事判決                97年度婚字第40號
原      告  丙○○
                        6號
訴訟代理人  陳兆瑛  律師
被      告  乙○○
訴訟代理人  王勝和  律師
上列當事人間請求履行同居事件，本院於民國97年7月23日言詞
辯論終結，判決如下：
    主      文
原告之訴駁回。
訴訟費用由原告負擔。
    事實及理由
一、原告主張：原告之前妻、被告之前夫因相繼往生，兩造經友
    人介紹下，於民國78年1 月18日結婚，婚後共同居住於苗栗
    縣頭份鎮○○里○○鄰○○街86巷6 號，當時原告已有1 子1
    女，被告則有2 女，婚後原告協助栽培2 名繼子女至大學畢
    業。因原告每月薪資所得均交由被告管理，且於87年2 月間
    與友人成立之久豐實業有限公司結束營業，原告分配新台幣
    （以下同）4, 957,160元盈餘，委託被告應代為存入原告帳
    戶，並將存簿與印章一併交由被告保管。嗣原告於87年間受
    聘至大陸工作，10年來每月之100,000 元薪資所得亦匯給被
    告管理，用以支付被告及子女在台生活所需，嗣因被告經年
    工作勞碌，罹有心血管疾病且年事已高，遂於95年12月間退
    休返台進行心導管手術，惟被告在原告住院期間態度相當冷
    漠，並在原告術後返家休養後，隨即提出要求各自生活，並
    斷絕原告經濟來源，使原告生活陷入困境。原告曾多次要求
    被告返還其代為保管之金錢及銀行存簿、印鑑，惟被告均拒
    絕，原告在台因無經濟收入致無法生活，遂再至中國大陸繼
    續工作，並於每3 個月返台時，一再向被告請求返還上開保
    管物，惟均遭拒，遂請律師發函催告返還，於96年12月3 日
    寄達被告，被告竟於同年月5 日未告知原告情況下離去共同
    住所，並將屋內部分家電、傢俱及汽車、機車一併取走，原
    告於同年月29日返台後即找尋被告下落，同時向銀行了解個
    人財產狀況，始知原告所辦理勞保退休給付，勞保局於95年
    2 月7 日所核撥退休金978,390 元，被告竟於同月23日、24
    日、26日及次月21日連續提領僅剩6,994 元；另原告向國泰
    人壽保險公司所投保之人壽保險，期滿後於95年11月10日所
    撥付之滿期保險金326,965 元亦遭被告於同月17日盜領310,
    000 元，被告罔顧夫妻之情，攜走原告財產而搬離共同住所
    ，迄今仍無正當理由，拒絕與原告履行夫妻同居義務，因原
    告念及夫妻情誼，願維持夫妻關係之圓滿，爰依民法第1001
    條規定提起本訴等語。並聲明：被告應與原告同居，訴訟費
    用由被告負擔。
二、被告之抗辯則以：原告自86年、87年間前往大陸工作，回台
    期間即與友人在餐廳喝酒，返回家後有摔東西，大吼大叫情
    形，甚至將家中小狗丟出圍牆，於96年10月26日凌晨2 點多
    ，原告在外飲酒回家，竟將房間玻璃打破，且拿起電扇欲毆
    打被告，口頭嚷嚷要被告死，因女兒甲○○出面制止，原告
    方停手，惟原告於事後仍不斷口頭放話恐嚇被告，經與女兒
    商量後，被告乃決定搬離共同住所，以免不測，因同時忙著
    打理前夫母親喪事，始未立即搬出，原告指訴被告係因接獲
    律師存證信函始搬家逃避責任，與事實不符。另被告並未盜
    領原告之退休金、人壽保險期滿金，該等金額均按原告授權
    範圍使用，此外原告平時薪資所得，被告亦均用於家用，被
    告因恐於原告之家庭暴力行為，有無法履行同居之正當事由
    等語置辯。
三、得心證之理由：
（一）按夫妻互負同居之義務。但有不能同居之正當理由者，不
      在此限，民法第1001條定有明文。且依民法第1001條但書
      規定，夫妻如有不能同居之正當理由時，不負同居義務。
      而所謂有不能同居之正當理由，並不限於夫妻之一方有經
      常或慣行毆打他方之情形，即其精神受虐待而不堪同居，
      或一方之行為使他方心生畏懼致不敢同居者，亦為不能同
      居之正當理由（最高法院77年度臺上字第158 號判決意旨
      參照）。
（二）原告主張兩造於78年1 月18日結婚，婚後共同居住於苗栗
      縣頭份鎮○○里○○鄰○○街86巷6 號，惟被告竟於96年12
      月5 日未告知原告情況下離去上開共同住，迄今未與原告
      履行同居義務一情，有原告提出之戶籍謄本1 份在卷可稽
      ，被告固不爭執 (參見本院卷第50頁、第80頁不爭執筆錄
      ），然抗辯其有不能履行同居之正當事由。
（三）經查：被告抗辯兩造共同生活期間，原告自大陸工作返台
      期間，曾因飲酒後在家出現叫囂情形，於96年10月26日凌
      晨2 點多，原告在外飲酒回家，竟將房間玻璃打破，且拿
      起電扇欲毆打被告，口頭嚷嚷要被告死，因女兒甲○○出
      面制止，原告方停手，被告承受莫大驚恐，因忙著打理前
      夫母親喪事，始未立即搬出等情，業據證人即被告女兒甲
      ○○到庭證述：當時因奶奶過世了，伊晚上10點多回到原
      告位於成功里的家裡，後來凌晨兩點多時，伊聽到玻璃碎
      掉的聲音，出去即見到被告房間整扇門的玻璃都破掉，原
      告手拿電扇要丟往被告方向，伊當時大叫你要做什麼，被
      告就趁機閃開，後來原告就推倒家裡的物品，然後對著被
      告說要拉著被告一起去死，之後原告下樓，伊聽到東西倒
      掉的聲音，隨即見到家裡的東西都掉落滿地，伊才拿相機
      將家裡的情形拍下來，因被告房間的玻璃門都是碎掉的，
      才請被告到妹妹房間去睡並鎖門，然後伊就發簡訊給先生
      及妹妹，告知家裡發生的事，之後一直在房間坐著不敢睡
      ，等天亮後去找被告，發現被告也是整晚不敢睡，因怕被
      告一個人在家裡會發生事情，所以商量要請仲介找一個地
      方讓被告搬出去住，一直到11月奶奶喪事辦完後，才找仲
      介找房子，之後於96年11月20日跟房東簽好租約，與被告
      約好12月初搬進去住，所以並不是原告所說係因收到存證
      信函才搬出去的，原告在家時幾乎每天都會喝酒，雖不至
      於到爛醉的情形，但10月25日事件過後，被告心情一直不
      好，需要靠安眠藥才能睡著，還常常看到被告在哭等語（
      參見本院卷第94頁至第96頁筆錄）；證人即被告之女林筱
      帆到庭證述：伊之前住在家裏時，曾見到原告喝醉酒將茶
      几玻璃打翻弄破，之後北上唸書、工作，於96年10月，奶
      奶過世時，有天姐姐打電話來很激動，伊回家後討論結果
      ，為了被告安危，決定找仲介租房子，因為該次事件發生
      後，有天伊為了讓兩造好好談事情，就跟姐夫先外出，因
      擔心被告安危，仍站在圍牆外，有聽到兩造談論離婚的事
      情，還有要回100 萬投資大陸的錢，及30萬元保險的事情
      ，但是被告說之前已經將錢匯至大陸，30萬拿去做圍牆了
      ，就聽到原告說要拉著被告去死，原告後來很生氣拿著行
      李就走等語（參見本院卷第98頁筆錄）相符，並有原告提
      出96年10月26日凌晨2 點多所拍攝原告搗毀家中房間玻璃
      門及其他物品之照片3 張、被告前夫母親訃文1 份、及96
      年11月20日證人甲○○承租被告現居地房屋之租賃契約1
      份在卷可參，則被告指稱：原告上開暴力行為使被告恐懼
      萬分，其有不履行同居之正當理由等情，應可採信。雖原
      告稱：當天會與被告起衝突，係因其退休之後，被告想斷
      絕所有經濟來源，伊想要回保險費用等，才打破房門的玻
      璃等語，惟被告就原告多年來所領取之薪資及退休金、人
      壽保險期滿金等金額，若有超出原告授權範圍使用情形，
      係屬無權處分，原告仍有其他民事途逕可以主張，實無以
      暴力解決問題之必要，其於酒後搗毀家中物品，並出言恫
      嚇要拉著被告去死等語，確實足以造成被告之驚恐。雖證
      人即原告之女謝雯蘋到庭證述：據伊所知，兩造並不常爭
      吵，僅有一次因為經濟上的問題爭吵，因為原告要退休，
      將所有的錢匯回臺灣，希望被告能將他的人壽保險期滿金
      歸還，原告不可能動手打被告等語（參見本院卷第100 頁
      筆錄），惟證人謝雯蘋亦證述：伊從小就沒有跟兩造同住
      在一起，都是在外面半工半讀等語（參見同頁筆錄），則
      兩造間於96年10月26日凌晨在家裏所發生之情形，自以與
      兩造共同居住之證人甲○○之證詞較堪憑採。
（四）因兩造就原告多年來所得金錢運用情形，仍有待溝通釐清
      ，被告是否有無權處分情形，原告仍有其他民事程序可以
      主張，在本案審理中，兩造亦曾多次就金錢運用情形互有
      攻防，惟一個家庭之維繫，須靠夫妻雙方的努力與自我克
      制，理性溝通，且無論如何，暴力即應受譴責，每個人都
      有不受暴力侵犯之基本人權。原告不否認曾於96年10月26
      日與凌晨與被告發生衝突，搗毀家中物品，其雖辯稱：係
      因被告未歸還其保險期滿金、退休金等所致等語，然徵之
      原告會於飲酒後出現咆哮、搗毀物品情形，則被告主張其
      因此遭受莫大精神侵害，致被告暫時無法解消其對婚姻產
      生之精神上痛苦與對於未來婚姻生活之疑懼，被告執此拒
      絕返家履行同居義務，自應認有正當理由。則參照前開最
      高法院判決意旨，原告依民法第1001條之規定，訴請被告
      履行同居，難認有理，應予駁回。
（五）另因兩造已暫時分居，原告日後若能與被告誠摯溝通，而
      解消被告之疑懼，減少飲酒後談論事情之情形，並就兩造
      多年來收入運用情形整理清楚，被告自當無法再依96年10
      月26日凌晨所發生之家庭暴力情形，執為拒絕返家履行同
      居義務之理由，併此敘明。
四、訴訟費用負擔之依據：民事訴訟法第78條。
中    華    民    國    97    年    8     月    6     日
                  家事法庭法  官  黃賢婷
以上正本與原本無誤。
如對本判決不服，應於判決送達後20日內向本院提出上訴狀附繕
本，並繳納上訴費用。
                          書記官  楊思賢
中    華    民    國    97    年    8     月    6     日


司法院資訊處製作；財團法人民間司法改革基金會備份。
